【裁判字號】    98,財管,26
【裁判日期】    980608
【裁判案由】    選任遺產管理人
【裁判全文】
臺灣板橋地方法院民事裁定            98年度財管字第26號
聲  請  人  財政部臺灣省北區國稅局
法定代理人  乙○○
上列聲請人聲請對被繼承人庚○○選定遺產管理人事件，本院裁
定如左：
    主    文
選任財政部國有財產局為被繼承人庚○○（男、民國○○年○○月○
日生、身分證統一編號：Ｚ000000000號、生前最後設籍臺北縣板
橋市○○街73號、民國96年11月10日死亡）之遺產管理人。
程序費用由被繼承人庚○○之遺產負擔。
    理    由
一、按繼承開始時，繼承人之有無不明，而無親屬會議或親屬會
    議未於一個月內選定遺產管理人者，利害關係人或檢察官得
    聲請法院選任遺產管理人，並由法院依公示催告程序，定六
    個月以上之期限，公告繼承人，命其於期限內承認繼承；又
    被繼承人之所有繼承人均拋棄期繼承權者，亦準用關於無人
    承認繼承之規定，民法第1177條、第1178條第2 項、第1176
    條第6 項定有明文。
二、本件聲請意旨略以：被繼承人庚○○於民國96年11月10日死
    亡，其於82年11月15日與配偶劉錦慧離婚，而其子女丁○○
    、戊○○等2 人均已拋棄繼承，業經鈞院96年12月17日以96
    年度繼字第2663號准予備查在案，另查被繼承人之父親曾新
    森（72年10月7日死亡）、母親曾黎美妹（45年4 月9日死亡
    ）皆歿，其兄弟姊妹甲○○○、曾恭仁、丙○○、曾永祥、
    曾師文、己○○等6 人（原共有7 人，惟四姐林玉貴為林塗
    烈所收養），其中曾恭仁於日據時期昭和14年5 月24日死亡
    、曾永祥、曾師文分別於43年1 月23日、63年12月26日死亡
    ，其餘3 人均已拋棄繼承，業經鈞院96年度繼字第2755號准
    予備查在案，又被繼承人之父母親分別出生於民國前1 年及
    民國1 年，研判其祖父母應已死亡，不再續查。惟依被繼承
    人庚○○遺產課稅資料參考清單所列，被繼承人庚○○尚遺
    有投資3筆，現值合計新台幣164,239元，為免因無人繼承遺
    產及無遺產稅納稅義務人，致影響遺產管理及綜所稅之徵收
    ，爰依法聲請鈞院裁定選任財政部國有財產局為其遺產管理
    人，以資管理，確保稅收等語。
三、本件聲請人主張被繼承人庚○○於96年11月10日死亡，其所
    有繼承人均已死亡或已拋棄繼承，而查無其他繼承人，被繼
    承人尚遺有投資3筆，現值合計164,239元之事實，業據其提
    出本院97年9月3日板院輔家科春吟字第060834號函、被繼承
    人之繼承系統表、個人戶籍資料查詢（死亡資料）、財政部
    臺灣省北區國稅局全戶戶籍資料查詢清單、遺產資料查調清
    單、遺產稅課稅資料清單、第一商業銀行新店分行函、慶豐
    商業銀行股份有限公司函暨往來科目帳務資料查詢、板信商
    業銀行總行函暨股東分戶卡、資產負債表、損益表、臺灣集
    中保管結算所股份有限公司函暨集保戶往來證券商明細資料
    表、保管帳戶客戶客戶餘額表、元大證券股份有限公司函暨
    附件、交通部公路總局台北區監理所函暨汽車車籍查詢、徵
    銷明細檔查詢、財政部臺灣省北區國稅局綜合所得稅核定通
    知書等件為憑，並經本院依職權調取97年度繼字第2663號、
    97年度繼字第2755號拋棄繼承卷宗核閱屬實，堪信為真實。
四、按國有財產局係依國有財產法第9 條設立之機關，依法綜理
    國有財產事務，而所謂國有財產，係指國家依據法律規定或
    基於權利行使，或由於預算支出，或由於接受捐贈所取得之
    財產，又該法所指之權利，則係指地上權、地役權、典權、
    抵押權、礦業權、專利權、著作權、商標權及其他財產上之
    權利而言，此觀國有財產法第2條第1 項、第3條第1項第4款
    規定自明，是國家「依據法律規定．．．所取得之財產」、
    「財產上之權利」，均屬國有財產之範圍，而為國有財產局
    職掌之業務範圍。而民法第1185條無人承認繼承之賸餘財產
    ，歸屬國庫之規定，賦予國庫對於將來遺產之歸屬有期待權
    （參見院字第2213號解釋意旨），解釋上應屬上開國有財產
    法所定依據法律規定取得之財產權之一種，故法院通知國有
    財產局有此種國家依法應得之期待權時，國有財產局依國有
    財產法之職掌，即應積極辦理。本院審酌被繼承人庚○○之
    繼承人等均已於繼承開始後為拋棄繼承，且被繼承人之親屬
    未於繼承開始1 個月內選定遺產管理人，此業據聲請人提出
    本院97年9 月3 日板院輔家科春吟字第060834號函影本1 件
    為證，另經本院依職權調閱上開全部拋棄繼承卷宗查明，而
    被繼承人庚○○之遺產亟待管理，依前開司法院之解釋及國
    有財產法之規定，並斟酌遺產管理人之職務，依民法第1179
    條之規定，其程序相當複雜，任務頗為繁重，為保障債權人
    之利益及期程序之公正、公信起見，本院認選任財政部國有
    財產局為被繼承人庚○○之遺產管理人為適當。準此，聲請
    人所為聲請，依法尚無不合，應予准許。
五、依非訟事件法第157 條、民事訴訟法第78條、第95條，裁定
    如主文。
中    華    民    國    98    年    6     月    8     日
                              家事法庭法  官  劉大衛
以上正本證明與原本無異。
如不服本裁定應於送達後10日內向本院提出抗告狀。
中    華    民    國    98    年    6     月    8     日
                                      書記官  高玉彬


司法院資訊處製作；財團法人民間司法改革基金會備份。
